臺灣高等法院民事判決
109年度上字第906號
上  訴  人  黃月娥  


訴訟代理人  戴維余律師
被  上訴人  許惠慧  

上列當事人間請求返還借款事件，上訴人對於中華民國109年5月
22日臺灣臺北地方法院108年度訴字第3489號第一審判決提起上
訴，本院於110年3月23日言詞辯論終結，判決如下：
    主      文
原判決關於駁回上訴人後開第二項之訴部分，及該部分假執行之
聲請，暨訴訟費用之裁判均廢棄。
被上訴人應給付上訴人新臺幣壹佰玖拾伍萬元，及自民國一百零
八年六月七日起至清償日止，按年息百分之五計算之利息。
其餘上訴駁回。
第一、二審訴訟費用，由被上訴人負擔五分之四，餘由上訴人負
擔。
本判決所命給付部分，於上訴人以新臺幣陸拾伍萬元供擔保後得
假執行，但被上訴人如以新臺幣壹佰玖拾伍萬元預供擔保，得免
為假執行。
    事實及理由
壹、程序方面
    按不變更訴訟標的，而補充或更正事實上或法律上之陳述者
    ，非為訴之變更或追加。民事訴訟法第256條定有明文。查
    上訴人於原審已主張解除其與被上訴人間之買賣契約，並依
    民法第179條規定，請求被上訴人返還買賣價金(見原審卷第
    212頁)，嗣於本院審理時，復補充其解除買賣契約後，在法
    律上亦得依民法第259條第1、2款規定，請求被上訴人返還
    買賣價金，經核僅屬補充法律上之陳述，非追加訴訟標的，
    且被上訴人在程序上亦無異議(見本院卷第184頁)，是上訴
    人為前開補充陳述，於法自無不合，先予敘明。
貳、實體方面
一、上訴人主張：被上訴人於民國92年7月4日向上訴人借款新臺
    幣(下同)30萬元(下稱A款項)，兩造並簽有借據)下稱系爭借
    據)佐證。嗣被上訴人於99年5月間，再向上訴人借款200萬
    元(下稱B款項，與A款項合稱系爭款項)，上訴人於預扣利息
    5萬元後，於99年5月21日、99年5月24日、99年6月3日分別
    匯款120萬元、45萬元、30萬元，共計195萬元予被上訴人，
    詎上訴人請求被上訴人還款，被上訴人均置之不理，上訴人
    自得依兩造間之消費借貸關係，請求被上訴人返還系爭款項
    。又縱認上訴人係因向被上訴人購買雲林縣○○鄉○○○○段000○
    0號土地(下稱系爭土地)，而交付195萬元予被上訴人，然因
    兩造已合意解除上開買賣契約(下稱系爭買賣契約)，且系爭
    土地已遭法院查封而陷於給付不能，上訴人亦得依民法第22
    6條、第256條規定解除系爭買賣契約，並依民法第259條第1
    、2款、第179條等規定，請求被上訴人返還195萬元；倘認
    被上訴人得將上訴人已繳價金沒收充作違約金，則請求酌減
    違約金，再依民法第179條規定，請求被上訴人返還酌減之
    金額。再退步言之，倘認兩造間無消費借貸關係或其他法律
    關係存在，則被上訴人受領上訴人所為前揭給付，即屬無法
    律上原因受有利益，並致上訴人受有損害，上訴人仍得依民
    法第179條規定，請求被上訴人如數返還。
二、被上訴人則以：上訴人未交付A款項予被上訴人，故兩造間
    並未就此筆款項成立消費借貸契約，且上訴人之請求權亦已
    因時效經過而消滅，自不得請求被上訴人返還A款項；上訴
    人係因向被上訴人購買系爭土地，為給付價金而陸續交付19
    5萬元予被上訴人，嗣因上訴人反悔不買而違約，經雙方達
    成共識由被上訴人將已繳價金沒收充作違約金，是被上訴人
    受領195萬元並非借款，亦無不當得利，上訴人自不得請求
    被上訴人返還等語，資為抗辯。
三、原審就上訴人之請求，為其全部敗訴之判決。上訴人不服，
    提起上訴，聲明：㈠原判決廢棄。㈡被上訴人應給付上訴人23
    0萬元，及自起訴狀繕本送達翌日起至清償日止，按年息5%
    計算之利息。㈢願供擔保，請准宣告假執行。被上訴人答辯
    聲明：㈠上訴駁回。㈡如受不利判決，願供擔保，請准宣告免
    為假執行。
四、兩造不爭執事項（見本院卷第64頁）：
  ㈠原證1所示之借據為被上訴人所簽立。
  ㈡上訴人曾於99年5月21日、99年5月24日、99年6月3日分別匯
    款120萬元、45萬元、30萬元，共計195萬元予被上訴人。
五、本院之判斷
　　兩造均同意簡化本件爭點之項目（見本院卷第64-65、150頁
    ），茲分述如下：
  ㈠A款項部分：
　⒈上訴人得否依消費借貸之法律關係，請求被上訴人返還A款項
    ？
　⑴上訴人主張被上訴人於92年7月4日向其借款30萬元，且其業
    已將該款項交付予被上訴人等情，業據其提出形式真正為被
    上訴人所不否認之系爭借據乙份為證（見原審卷第109頁）
    ，觀諸上開借據內容，既已載明「本人許惠慧於民國玖拾貳
    年柒月肆日向黃月娥小姐『借來』新臺幣參拾萬元正…」，並
    經被上訴人簽名確認定，自堪認被上訴人確已收受借款30萬
    元無誤；另參以上訴人所提其名下合作金庫永和分行帳號00
    00000000000帳戶之歷史交易明細查詢結果（見原審卷第163
    頁），於上開日期亦確有提領現金30萬元之紀錄，核與上訴
    人前揭主張相符，是上訴人確已於92年7月4日出借A款項予
    被上訴人，並經被上訴人受領及簽立系爭借據為憑，應堪認
    定。
　⑵按請求權，因十五年間不行使而消滅；消滅時效，自請求權
    可行使時起算；時效完成後，債務人得拒絕給付。民法第12
    5條本文、第128條前段、第144條第1項分別定有明文。經查
    ，依系爭借據所示，兩造就A款項約定之清償期為3個月即於
    92年10月4日到期（見原審卷第109頁），則上訴人對被上訴
    人之借款返還請求權，應自上開清償期屆至時起，即可行使
    ，並開始起算時效，而上訴人係於108年5月29日始提起本件
    訴訟，此有本件民事起訴狀所蓋原法院收狀戳可佐（見原審
    卷第11頁），其請求權自已逾15年之時效消滅期間甚明。上
    訴人雖稱被上訴人後於99年5月間向其借款200萬元時，上訴
    人本欲扣除利息及被上訴人尚未返還之A款項後，僅交付餘
    額，故分別於99年5月21日、24日匯款120萬元、45萬元予被
    上訴人，嗣因被上訴人承諾會另外返還A款項，故上訴人又
    於同年6月3日匯款30萬元予被上訴人，顯見被上訴人已於99
    年6月3日承認對上訴人負有A款項之債務，自生中斷時效之
    效力云云，然均為被上訴人所否認，上訴人復無法就此舉證
    以實其說，其前揭主張，自難認可採。從而，被上訴人就A
    款項部分提出時效抗辯，應屬有據，上訴人請求被上訴人返
    還此部分借款，即無理由，不應准許。
　⒉上訴人得否依不當得利之法律關係，請求被上訴人返還A款項
    ？
　　承上所述，被上訴人受領上訴人交付之A款項，係基於兩造
    間之消費借貸關係，並非無法律上原因，是上訴人依不當得
    利之法律關係，請求被上訴人返還A款項，顯非有據，無從
    准許。
  ㈡B款項部分：
　⒈上訴人得否依消費借貸之法律關係，請求被上訴人返還B款項
    ？
　⑴按消費借貸於當事人間必本於借貸之意思合致，而有移轉金
    錢或其他代替物之所有權於他方之行為，始得當之。倘當事
    人主張與他方有消費借貸關係存在者，自應就該借貸意思互
    相表示合致及借款業已交付之事實，均負舉證之責任（最高
    法院108年度台上字第2026號判決意旨參照）。又民事訴訟
    如係由原告主張權利者，應先由原告負舉證之責，若原告先
    不能舉證，以證實自己主張之事實為真實，則被告就其抗辯
    事實即令不能舉證，或其所舉證據尚有疵累，亦應駁回原告
    之請求。
　⑵上訴人主張被上訴人向其借用B款項，經其預扣5萬元利息後
    ，陸續於99年5月21日、99年5月24日、99年6月3日匯款120
    萬元、45萬元、30萬元，共計195萬元予被上訴人等情，固
    據其提出匯款回條聯、郵政國內匯款執據等為證（見原審卷
    第111-113頁），且被上訴人亦不否認有收受上開款項之事
    實，然被上訴人既辯稱上訴人並非因借款予被上訴人而交付
    上開款項，揆諸前揭說明，自應由上訴人就兩造間確有消費
    借貸之意思合致，且其係基於該借貸合意而將上開款項匯予
    被上訴人，負舉證之責。惟上訴人迄未就此提出具體明確之
    證據，自難認其已就兩造間存有消費借貸之意思合致乙節，
    盡其舉證之責。從而，上訴人主張兩造間就B款項有消費借
    貸契約存在，並請求被上訴人返還該筆借款，即屬無據，非
    可准許。
　⒉上訴人得否依民法第259條第1、2款規定，請求被上訴人返還
    195萬元？
　⑴上訴人另主張其係因向被上訴人購買系爭土地，而陸續於99
    年5月21日、99年5月24日、99年6月3日匯款120萬元、45萬
    元、30萬元，共計195萬元之買賣價金予被上訴人，經核與
    被上訴人所辯情節相符，自堪採信。
　⑵被上訴人雖辯稱上訴人交付上開價金後，即違約未再繼續付
    款，並欲解除系爭買賣契約，因兩造就被上訴人得將上訴人
    已繳價金沒收充作違約金，均有共識，故上訴人自不得再請
    求被上訴人返還195萬元云云，然被上訴人既表示其不同意
    上訴人解除買賣契約（見本院卷第107、165頁），自難認兩
    造間有何合意解除買賣契約之情事，且被上訴人就其所稱兩
    造就被上訴人得將上訴人已繳價金沒收充作違約金均有共識
    乙節，亦未提出任何證據，以實其說，並自陳並無沒收違約
    金之依據（見本院卷第107、165頁），則被上訴人辯稱其得
    將上訴人已繳價金195萬元沒收作為違約金云云，自難認有
    據，不足憑採。
　⑶再按，因可歸責於債務人之事由，致給付不能者，債權人得
    請求賠償損害。前項情形，給付一部不能者，若其他部分之
    履行，於債權人無利益時，債權人得拒絕該部之給付，請求
    全部不履行之損害賠償；又債權人於有前述之情形時，得解
    除其契約。民法第226條、第256條均有明定。又不動產經法
    院囑託辦理查封、假扣押、假處分登記後，在未為塗銷登記
    前，登記機關既應停止與其權利有關之新登記，則對該不動
    產相關權利登記之請求，即處於給付不能之狀態（最高法院
    100年度台上字第367號判決意旨參照）。經查，系爭土地現
    登記於被上訴人及訴外人許淑慧名下，權利範圍各1/2，且
    關於被上訴人就系爭土地之1/2所有權，業經臺灣雲林地方
    法院於107年12月25日囑託地政機關辦理查封登記，此有土
    地建物查詢資料在卷可考（見本院卷第71頁），顯見被上訴
    人就系爭土地確有給付不能之情事，是上訴人依前揭法條規
    定，解除兩造間之買賣契約，自於法有據。
  ⑷復按，契約解除時，當事人雙方回復原狀之義務，除法律另
    有規定或契約另有訂定外，依左列之規定：一、由他方所受
    領之給付物，應返還之。二、受領之給付為金錢者，應附加
    自受領時起之利息償還之。民法第259條第1、2款亦有明定
    。從而，上訴人既已合法解除兩造間之系爭買賣契約，則其
    依民法第259條第1、2款規定，請求被上訴人返還已收價金1
    95萬元，自屬有據，應堪准許。
六、綜上所述，上訴人依民法第259條第1、2款規定，請求被上
    訴人給付195萬元，及自起訴狀繕本送達翌日即108年6月7日
    （見原審卷第27頁）起至清償日止，按年息5%計算之利息，
    為有理由，應予准許；逾此部分之請求，則屬無據，不應准
    許。從而原審就上開應准許部分，為上訴人敗訴之判決，尚
    有未洽，上訴論旨指摘原判決此部分不當，求予廢棄改判，
    為有理由，爰由本院廢棄改判如主文第二項所示。至於上訴
    人之請求不應准許部分，原審為上訴人敗訴之判決，並駁回
    其假執行之聲請，經核並無不合，上訴意旨指摘原判決此部
    分不當，求予廢棄改判，為無理由，應駁回此部分之上訴。
    又上訴人勝訴部分，兩造均陳明願供擔保宣告准免假執行，
    經核均無不合，爰分別酌定相當擔保金額准許之。
七、本件事證已臻明確，兩造其餘之攻擊或防禦方法及所用之證
    據，經本院斟酌後，認為均不足以影響本判決之結果，爰不
    逐一論列，附此敘明。
八、據上論結，本件上訴為一部有理由、一部無理由，依民事訴
    訟法第450條、第449條第1項、第79條、第463條、第390條
    第2項、第392條第2項，判決如主文。
中　　華　　民　　國　　110 　年　　4 　　月　　6 　　日
                  民事第二十庭  
                        審判長法  官  周祖民
                              法  官  鄭威莉
                              法  官  馬傲霜
正本係照原本作成。
上訴人不得上訴。
被上訴人如不服本判決，應於收受送達後20日內向本院提出上訴
書狀，其未表明上訴理由者，應於提出上訴後20日內向本院補提
理由書狀（均須按他造當事人之人數附繕本）上訴時應提出委任
律師或具有律師資格之人之委任狀；委任有律師資格者，另應附
具律師資格證書及釋明委任人與受任人有民事訴訟法第466條之1
第1項但書或第2項所定關係之釋明文書影本。如委任律師提起上
訴者，應一併繳納上訴審裁判費。
中　　華　　民　　國　　110 　年　　4 　　月　　6 　　日

    　　　　　　　　　　　　　書記官  崔青菁